臺灣高等法院臺中分院刑事判決　　　100年度交上訴字第179號
上　訴　人
即　被　告　黃宏榮
選任辯護人　胡達仁律師
上列上訴人即被告因肇事逃逸案件，不服臺灣彰化地方法院99年
度交訴字第71號中華民國99年11月30日第一審判決（起訴案號：
臺灣彰化地方法院檢察署99年度偵字第4884號），提起上訴，本
院判決如下：
    主    文
上訴駁回。
    犯罪事實
一、黃宏榮於民國98年間曾因服用酒類不能安全駕駛動力交通工
    具而駕駛案件，經臺灣彰化地方法院98年度交簡字第277號
    案判處有期徒刑5月確定，並於98年5月11日易科罰金執行完
    畢。詎其仍不知悔改，復自99年5月15日凌晨2時許起至同日
    上午6時許止，在位於彰化縣鹿港鎮○○路○段501巷5號「新
    樂園小吃部」飲用啤酒，已達不能安全駕駛動力交通工具之
    程度後，仍於同日上午6時許，駕駛車牌號碼5585-LF號自用
    小貨車，由上開處所出發，沿彰化縣鹿港鎮○○路○段130巷
    道路由東往西方向行駛，迄同日上午6時30分許駛至彰化縣
    鹿港鎮○○路○段130巷與132巷口之交岔路口處時，適有陳
    富滿騎乘車牌號碼BN6-796號重型機車搭載其女王珮于沿彰
    化縣鹿港鎮○○路○段132巷道路由北往南方向行駛至該路口
    處，黃宏榮因酒後注意及控制動力交通工具之能力均降低，
    未注意車前狀況，遂與陳富滿所騎乘之前開機車發生碰撞，
    陳富滿、王珮于因而人車倒地，致陳富滿受有左側脛骨及腓
    骨幹閉鎖性骨折、左踝及足撕裂傷、左骨盆骨折等傷害，王
    珮于受有頭部外傷併雙側腦內出血、顱骨骨折、第一頸椎骨
    折及四肢擦傷等傷害（過失傷害部分，均未提出告訴）。詎
    黃宏榮於駕車肇事致陳富滿、王珮于受傷後，雖有下車察看
    ，卻未採取任何救護，並基於逃逸之犯意，將肇事車留在路
    邊，逕自徒步逃離現場。嗣經附近居民張火秋聞車輛碰撞聲
    出來察看後報警處理，員警到達現場後，依在場民眾指示黃
    宏榮逃逸之方向，循線於同日上午7時許，在彰化縣鹿港鎮
    ○○路○段318巷口處查獲黃宏榮，經對其進行呼氣酒精濃度
    測試結果，達每公升0.72毫克（酒醉駕車部分業經原審判處
    有期徒刑6月確定）。
二、案經彰化縣警察局鹿港分局報請臺灣彰化地方法院檢察署檢
    察官偵查起訴。
    理    由
壹、證據能力部分：
一、按被告以外之人於審判外之陳述，雖不符刑事訴訟法第159
    條之1至之4等四條之規定，而經當事人於審判程序同意作為
    證據，法院審酌該言詞陳述或書面陳述作成時之情況，認為
    適當者，亦得為證據，當事人、代理人或辯護人於法院調查
    證據時，知有刑事訴訟法第159條第1項不得為證據之情形，
    而未於言詞辯論終結前聲明異議者，視為有前項之同意。同
    法第159條之5定有明文。本案證人黃固知於警詢時之陳述，
    其性質屬於證人於審判外之陳述，而為傳聞證據，且查無符
    合刑事訴訟法第159條之1至之4等四條之情形，原雖無證據
    能力，然上開供述證據內容，業經本院審理時予以提示並告
    以要旨，且經檢察官及被告、辯護人表示意見，當事人已知
    上述供述證據乃傳聞證據，卻均未表示無證據能力，本院審
    酌上開供述證據作成時，並無人情施壓或干擾，亦無不當取
    供之情形，認為以之作為本案之證據亦屬適當，而有證據能
    力。
二、被告以外之人於偵查中向檢察官所為之陳述，除顯有不可信
    之情況者外，得為證據，刑事訴訟法第159條之1第2項定有
    明文。偵查中對被告以外之人所為之偵查筆錄，或被告以外
    之人向檢察官所提之書面陳述，性質上均屬傳聞證據，惟現
    階段刑事訴訟法規定檢察官代表國家偵查犯罪、實施公訴，
    依法其有訊問被告、證人及鑑定人之權，證人、鑑定人且須
    具結，而實務運作時，檢察官偵查中向被告以外之人所取得
    之陳述，原則上均能遵守法律規定，不致違法取供，其可信
    度極高，是以被告以外之人前於偵查中所為之證述，除反對
    該項供述得具有證據能力之一方，已釋明「顯有不可信之情
    況」之理由，且於審判中已主張詰問該被告以外之人，而未
    獲詰問的機會外，不宜遽指該證人於偵查中之陳述不具證據
    能力。本案證人陳富滿、王佩于於偵查中具結所為之證述，
    被告及辯護人並未提及有何顯不可信之情況，自具有證據能
    力。
三、除法律另有規定外，實施刑事訴訟程序之公務員因違背法定
    程序取得之證據，其有無證據能力之認定，應審酌人權保障
    及公共利益之均衡維護，刑事訴訟法第158條之4定有明文。
    本案所引用之非供述證據，並無證據證明係實施刑事訴訟程
    序之公務員違背法定程序所取得，且經本院於審理中提示並
    告以要旨而為調查時，檢察官及被告、辯護人均未表示無證
    據能力，自應認均具有證據能力。
貳、認定犯罪事實之證據及理由：
一、本件（即駕車肇事致人受傷而逃逸部分）訊據被告黃宏榮，
    其固坦承駕車肇事致被害人陳富滿母女受傷後，並未報警或
    叫救護車，也未在現場等候員警，即逕自徒步離開肇事現場
    等事實，惟否認有逃逸之意思，辯稱：伊肇事後有下車查看
    被害人傷勢，並請圍觀民眾打電話叫救護車，伊見被害人並
    無大礙，且在場已有其他民眾協助後，方徒步離開現場，途
    中見救護車駛近，又引導救護車至肇事現場救護被害人，客
    觀上並無逃逸之情，不影響對於被害人及時救護之期待，又
    伊所駕駛之肇事車輛自始均停留於現場，倘伊確有逃逸之故
    意，豈有將肇事車輛停於現場，自己徒步逃逸之情，待警察
    調查車籍資料後，豈非立即事跡敗露，足見伊並無逃逸之主
    觀要件云云。
二、經查，被告於前揭時地因酒醉駕駛5585-LF號自用小貨車肇
    事，致被害人陳富滿受有左側脛骨及腓骨幹閉鎖性骨折、左
    踝及足撕裂傷、左骨盆骨折等傷害，王珮于受有頭部外傷併
    雙側腦內出血、顱骨骨折、第一頸椎骨折及四肢擦傷等傷害
    乙情，業經被告自警詢初始迄本院審理時均坦承不諱，復經
    被害人陳富滿、王珮于於檢察官偵訊及原審審理中證述明確
    ，此有各該筆錄在卷可稽，並有彰化縣警察局道路交通事故
    當事人酒精測定紀錄表（參偵卷第21頁）、汽車駕駛人酒後
    生理協調平衡檢測紀錄表（參偵卷第22頁）、刑法第185條
    之3案件測試觀察紀錄表（參偵卷第23頁）、現場草圖（參
    偵卷第24頁）、彰化縣警察局道路交通事故調查報告表(一)(二)
    （參偵卷第25-26頁）、舉發違反道路交通管理事件通知單
    影本2紙（參偵卷第30頁）、肇事現場照片17張（參偵卷第3
    1-39頁）、秀傳醫療社團法人秀傳紀念醫院所出具內載被害
    人陳富滿母女受有前揭傷害之診斷證明書2份（參偵卷第73-
    74頁）等在卷可佐，而堪認定。
三、次查：
(一)、被告於99年5月15日在檢察官偵訊中供稱：「撞到人後，
    我有下車察看，看見騎車的人腳在流血，後座的人當時昏迷
    。……我就走到大馬路那邊，要回家鎖門，在路上就被警察
    攔下。」等語（參偵卷第53頁筆錄），於99年6月17日在
    檢察官偵訊中供稱：「肇事後因為緊張才會離開現場。」等
    語（參偵卷第64頁筆錄），於99年11月16日在原審審理中
    供稱：「（問：對於檢察官起訴之犯罪事實有何意見？）酒
    後駕車我認罪，肇事後逃逸部分我也認罪。」、「（問：是
    否你肇事後，竟另行起意逃離現場？）是的。」等語（參原
    審卷第59頁背面、66頁背面-67頁筆錄）。
(二)、證人陳富滿於99年6月17日在檢察官偵訊中具結證稱：「
    被告撞到我之後，他的車還有要再發動三次，我和我女兒被
    壓在機車下拖行，第三次時，我趕快爬出車下到路邊，請店
    家幫我打電話給我的家人，當時路人也一直大喊要記下被告
    的車牌號碼。」等語（參偵卷第65頁筆錄），於99年10月
    8 日在原審準備程序中證稱：「我的機車被卡在被告汽車的
    右前方輪胎，我們母女的身體都跨坐在機車上，我的左腿被
    夾在我的機車和被告所駕駛的車輛間，被告車輛的引擎有熄
    火，被告當時想要再發動引擎行駛，這時被告車輛引擎又再
    次熄火，被告又再發動引擎要行駛，這樣的情形有好幾次，
    後來被告的車輛要行駛的時候，我的女兒王珮于身體就彈到
    路邊，我的身體被拖行大約幾公尺我不清楚，被告的車輛還
    是繼續要往前行駛，我發現這樣不行，我趕緊把我的腿用我
    的手從機車及被告的車輛拉出來，被告的車輛有停下，被告
    看到我爬起來走到我女兒的位置方向去，被告才從他的車輛
    下車，被告對我說我女兒的情況應該不要緊，我對被告說我
    女兒已經被撞昏，怎麼會不要緊，被告就回去車上，被告都
    沒有表示要報警或叫救護車到現場，被告也沒有叫旁邊的人
    去叫救護車或報警，被告又繼續發動他的車輛，並且有向前
    繼續行駛大約幾公尺，這時候我的機車又彈到路邊，被告車
    輛才繼續往前行駛，行駛大約現在我所在的法庭位置寬度，
    這時候被告的車輛才停下來，在被告回到他的車輛的同時，
    我有叫路邊的人幫我打電話叫我先生到現場來，而被告的車
    輛停下後，被告又下車回到發生撞擊點的十字路口，在場有
    很多人圍觀，我只有看到被告跟在十字路口處圍觀的人交談
    ，至於在談什麼我不清楚，因為距離太遠我聽不到，後來我
    先生到場後，我與我先生在交談，這時候我還看到被告在十
    字路口處跟圍觀的人在交談，過一會我突然發現被告不見了
    ，這時我告訴我先生被告不見了。從我發現被告不在現場後
    ，到我被救護車載離現場為止這段期間我都沒有發現被告在
    場。」等語（參原審卷第22頁背面-23頁筆錄）。
(三)、證人即現場目擊者黃固知於99年5月15日在警詢中證稱：「
    我當場目擊一部自小貨車5585-LF號由130巷直行行駛，直接
    在巷口撞擊重機車BN6-796號，但自小貨車駕駛未停，又一
    直拖行重機車，導致重機車駕駛及後座乘客兩人倒地受傷，
    等到很多人一直叫他（駕駛）後，肇事者才將車停在重機車
    前面，肇事者就下車與我們一起在看現場及等警方到達，我
    認識受傷者是何人，我趕緊去叫傷者姑姑，但回到事故現場
    ，肇事者就沒在現場了，後來警方在鹿港鎮○○路○段318巷
    口當場逮捕一名嫌疑人帶回現場給我們指認，我當場就指黃
    宏榮是肇事者。」等語（參偵卷第15頁筆錄）。
(四)、證人張火秋於99年11月16日在原審審理中具結證稱：「（問
    ：是否有看到本件車禍？）沒有看到。」、「（問：你為何
    會報警？）我在家裡聽到車輛碰撞的聲音，我從家裡出來，
    外面有人叫我記車號並打電話報警。」、「（問：是不是在
    庭的被告叫你打電話報警？）不是，當時我沒有看到現場的
    被告。」、「（問：後來是否警察帶著被告回來現場？）是
    的，我有看到警察帶著被告回來。」等語（參原審卷第62-6
    3頁筆錄）。
(五)、證人即到現場處理之警員吳禎原於99年11月16日在原審審理
    中具結證稱：「（問：你到現場時，是否有看到被告？）沒
    有，只有被害人及肇事車輛。」、「（問：事後你們如何找
    到被告？）當時很多人，在場之人告訴我被告往草港方向，
    我請現場的民眾騎機車載我前往318巷口，在頂草路2段318
    巷口發現被告。」、「（問：你到達現場時，救護車是否已
    經到達現場？）我到達時救護車約也同時到達。」、「（問
    ：當你找到被告時，被告是否有告訴你是被告引導救護車到
    現場？）被告稱要先回家關門，我也不確定被告是否肇事人
    ，所以先將被告帶回現場請肇事現場的民眾指認被告是否為
    肇事人。」、「（問：發現被告所在位置與實際發生肇事現
    場距離大約有多遠？）我有到過現場以車禍滾輪量距器測量
    兩處的距離約417公尺。」等語（參原審卷第63頁背面-64頁
    筆錄）。
(六)、肇事現場照片顯示：自撞擊點到BN6-796號重機車倒地處，
    地面有多條甚長的刮擦痕（參偵卷第33頁照片），該些刮擦
    痕經警測量結果長達33.5公尺（參偵卷第24頁現場草圖）。
(七)、綜上足徵：被告於撞到被害人陳富滿所騎駛之機車後，有立
    即熄火停車，但隨即又發動引擎往前行駛，將被撞機車連同
    被害人陳富滿拖行約33.5公尺後，再停車下來察看，於見聞
    被害人陳富滿腳在流血、王珮于已經昏迷後，遂再上車往前
    行駛，此時圍觀多名民眾大聲喊叫肇事車之駕駛（即被告）
    停車，並大喊記下肇事車之車牌號碼，被告方再停車下來加
    入圍觀人群中，惟在救護車及員警尚未到達肇事現場前，被
    告復逕自徒步離開現場，員警到達肇事現場後，經在場民眾
    之指示，循線在距離肇事現場約417公尺處之彰化縣鹿港鎮
    ○○路○段318巷口處查獲被告。茲被告發現其駕車肇事當時
    ，若無逃逸之意，自無於停車熄火後，未下車察看，反而立
    即再啟動引擎往前行駛致拖行被撞機車連同被害人陳富滿達
    約33.5公尺遠之理，又被告雖然於往前行駛約33.5公尺遠後
    ，有再停車並下來察看，惟其若有救護傷者且無逃逸之意，
    理應迅速自行或委請圍觀之人報警及叫救護車，縱然旁人已
    經主動報警及叫救護車，其也應留在現場等候協助才是，竟
    無所作為再次上車啟動引擎往前行駛，直至圍觀眾有人叫喊
    方停車下來加入人群觀看，復於員警及救護車均未到場之前
    ，逕自徒步離開現場，此情此景要謂被告無逃逸之意，孰人
    能信，核諸被告於檢察官偵訊中供稱其係因緊張才離開現場
    要回家，並在原審坦承其肇事後有意逃離現場等情，本院認
    被告主觀上確有駕車肇事致人受傷之認識及逃逸之意思，客
    觀上亦有逃逸之行為，而與刑法第185條之4之駕車肇事致人
    受傷而逃逸罪之構成要件相當。
四、又查：
(一)、被告雖自警詢初時迄本院審理時一再陳稱其有到巷口招呼救
    護車，且證人即當天駕駛救護車載運被害人王佩于到醫院救
    治之彰化縣消防局第三大隊鹿港分隊消防員陳柏瀚、粘慶煌
    於100年3月17日在本院具結證稱：「在救護車到達路口之前
    ，有人在路口招手。」等語（參本院卷第45-46頁筆錄）。
    惟證人陳柏瀚及粘慶煌均另證稱：「對於招手的人已無印
    象，無法確定招手的人是誰。」等語（參本院卷第45-46頁
    筆錄），亦即並無明確證據可資證明當時在路口向救護車招
    手之人為被告，縱然在路口向救護車招手的人是被告，但
    被告招手後並未隨同救護車回到現場救助傷者，此核諸被告
    前揭「要回家」之說詞，及在本院供稱「（問：是不是你發
    生車禍，扶起傷者之後，你就要回工廠去，到了路口遇到救
    護車，才指揮救護車進入現場？）對。」、「（問：既然這
    樣的話，你就是要逃離現場，否則為何警察、救護車還沒有
    到，你就要回去工廠？）我走到一半的時候，我就有聽到救
    護車的警聲，我才過去招手，要救護車進入巷口。」等語（
    參本院卷第50頁筆錄），復參諸被告在本院審理中所繪製之
    簡圖顯示：被告欲前往的家（即其經營的資源回收場），係
    從肇事現場往前走到招呼救護車的路口後，再往右走（參本
    卷第53頁）等，亦可得知被告並非專程到路口招呼救護車，
    而係因為其要逃逸回家，在路口看到救護車，乃順便指示一
    下救護車。
(二)、按汽車駕駛人駕駛汽車肇事致人受傷或死亡者，應即採取救
    護措施及依規定處置，並通知警察機關處理，不得任意移動
    肇事汽車及現場痕跡證據，道路交通管理處罰條例第62條第
    3項定有明文。次按刑法第185條之4之肇事逃逸罪，其立法
    理由乃「為維護交通安全，加強救護，減少被害人之死傷，
    促使駕駛人於肇事後，能使被害人即時救護，特增設本條」
    ，本條既是在防止逃逸行為所產生之抽象危險，因此所謂「
    逃逸」，應係指行為人不留在肇事現場為即時救護之行為，
    足見本罪係規範行為人於肇事後，在有人死傷之情形下，逕
    行離去現場之行為，並毋須行為人另有何遺棄被害人，或自
    身逃避司法裁判之意思（參最高法院95年台上字第2193號判
    決）。查本件被告駕車肇事致被害人陳富滿母女受傷後，雖
    然現場有人圍觀協助，並有證人張火秋打電話報警求助，惟
    被告係肇事者，依前揭法條規定，其自負有留在現場為即時
    救護之義務，但其竟於肇事停車熄火後，隨即又發動引擎往
    前行駛，將被撞機車連同被害人陳富滿拖行約33.5公尺，並
    於再停車下來見聞被害人陳富滿腳在流血、王珮于已經昏迷
    後，復上車往前行駛，直到圍觀之多名民眾大聲喊叫方停車
    加入圍觀人群中，嗣於救護車及員警尚未到達肇事現場前，
    再逕自徒步離開現場，其行為顯已違反立法者賦予肇事者對
    被害人即時救護之義務，並影響被害人對於肇事者及時救護
    之期待。另雖然被告所駕駛之肇事車輛停留在現場，待警察
    調查車籍資料後，當可查明肇事之駕駛人，但縱謂被告此舉
    表示其無逃避司法裁判之意思，亦不影響被告未依法律規定
    留在肇事現場為即時救護之行為，依前揭說明，其仍應負肇
    事逃逸之罪責。
五、綜上，本院認被告提起上訴為前揭辯述，均屬卸責之詞，不
    足憑採。本件事證已臻明確，被告駕車肇事致人受傷而逃逸
    之犯行，已堪認定。
、論罪科刑部分：
一、核被告駕車肇事致人受傷而逃逸之行為，係犯刑法第185條
    之4之駕駛動力交通工具肇事致人受傷而逃逸罪。又被告於9
    8年間曾因服用酒類不能安全駕駛動力交通工具而駕駛案件
    ，經臺灣彰化地方法院98年度交簡字第277號案判處有期徒
    刑5月確定，並於98年5月11日易科罰金執行完畢，此有臺灣
    高等法院被告前案紀錄表在卷可證，其受徒刑之執行完畢後
    ，5年以內故意再犯本件有期徒刑以上之罪，為累犯，依刑
    法第47條第1項之規定，應加重其刑。
二、原審依前揭法條予以論罪，並依刑法第47條第1項累犯之規
    定加重其刑後，審酌「被告雖於犯後坦承犯行，惟其漠視政
    府長期宣導酒後禁止駕車，且曾有服用酒類不能安全駕駛動
    力交通工具而駕駛罪之前科，猶不知警惕，仍於飲酒後，呼
    氣酒精濃度高達每公升0.72毫克，已達不能安全駕駛程度，
    貿然駕駛車輛行駛於公路，嚴重罔顧其他用路人之安全，並
    對其他合法用路人產生立即侵害之高度危險性且釀成其他交
    通事故，復於駕車肇事致人受傷，且被害人陳富滿、王珮于
    所受傷勢非輕之情狀，竟未協助救護，置被害人陳富滿、王
    珮于受傷於不顧，擅自逃離肇事現場，犯後尚未與被害人陳
    富滿、王珮于達成和解」等情，量處被告有期徒刑10月，其
    認事用法均無不當，量刑亦屬妥適。被告仍執前詞提起上訴
    ，否認有肇事逃逸之情，為無理由，應予駁回。
據上論斷，應依刑事訴訟法第368條，判決如主文。
本案經檢察官徐錫祥到庭執行職務。
中    華    民    國   100    年    3     月    31    日
            刑事第七庭    審判長法  官  林  榮  龍
                                法  官  王  義  閔
                                法  官  李  秋  娟
以上正本證明與原本無異。
如不服本判決應於收受送達後十日內向本院提出上訴書狀，其未
敘述上訴之理由者，並得於提起上訴後十日內向本院補提理由書（
均須按他造當事人之人數附繕本）「切勿逕送上級法院」。
                                書記官  詹  錫  朋
中    華    民    國   100    年    4     月    1     日
附錄論罪科刑法條：
中華民國刑法第185條之4（肇事遺棄罪）
駕駛動力交通工具肇事，致人死傷而逃逸者，處6月以上5年以下
有期徒刑。